【裁判字號】    95,簡,11
【裁判日期】    950330
【裁判案由】    稅捐稽徵法
【裁判全文】
台中高等行政法院判決
                                  九十五年度簡字第一一號
原      告  甲○○
訴訟代理人  丙○○
被      告  財政部台灣省中區國稅局
代  表  人  乙○○
訴訟代理人  丁○○
上列當事人間因稅捐稽徵法事件，原告不服財政部中華民國九十
四年十二月一日台財訴字第○九四○○三七一七八○號訴願決定
，提起行政訴訟。本院判決如下︰
    主  文
原告之訴駁回。
訴訟費用由原告負擔。
    事  實
甲、事實概要：緣原告經台中市稅捐稽徵處以民國九十一年十一
    月廿七日中市稅商字第0000000000號函知於同年
    十二月五日提示有關課稅資料及文件並至該處備詢，惟其未
    依限提示，嗣因營業稅稽徵業務自九十二年一月一日起由國
    稅機關收回自徵，經移由被告審理結果，認原告拒不提示有
    關課稅資料及文件，乃依稅捐稽徵法第四十六條第一項規定
    ，於九十二年九月十八日以九十二年度財稅稽字第四八○九
    二一○○三一八號處分書裁處原告罰鍰新台幣（下同）三千
    元。原告不服，申經復查未獲變更，提起訴願遞遭駁回，遂
    提起本件行政訴訟。
乙、兩造聲明：
一、原告聲明求為判決：原處分（復查決定）及訴願決定均撤銷
    。
二、被告聲明求為判決：原告之訴駁回。
丙、兩造之陳述：
壹、原告起訴意旨略以：
一、按行政機關對人民有所處罰，必須確實證明其違法之事實，
    倘不能確定證明違法事實之存在，其處罰即不能認為合法，
    最高行政法院三十九年判字第二號著有判例。原告於接獲台
    中市稅捐稽徵處九十一年十一月廿七日中市稅商字第○九一
    一一○三四七九號函後，因居住台北無法排開工作，除即向
    該處陳守信處長申訴此舉不便民外，並於同年十二月廿三日
    以書面提供相關之課稅資料在案，並無稅捐稽徵法第三十條
    第一項前段拒絕調查或拒不提示有關課稅資料之事實，被告
    引據同法第四十六條第一項予以裁處原告，顯無理由，亦不
    合法。至原告未依通知之指定「期日」到達指定「地點」備
    詢部分，依同法第四十六條第二項規定，理應審究有無正當
    理由，況且縱無正當理由，亦屬情節較輕而為該項論處之範
    圍。
二、次依行政程序法第五條及第九十六條第一項第二款規定，行
    政行為之內容應明確，且行政處分以書面為之者，應載明主
    旨、事實、理由及其法令依據等事項，是行政機關以書面作
    成行政處分時，其法定應記載事項自應符合前揭明確原則。
    又處分書事實欄之記載，係認定行為是否違法之重要依據，
    其記載內容除應具體明確，亦應符合法條之違規構成要件。
    本件原處分違章事實係記載：「受處分人經台中市稅捐稽徵
    處依稅捐稽徵法第三十條之規定，通知於九十一年十二月五
    日提示有關課稅資料、文件備查，拒不提示．．．。」等語
    ，惟原告未於九十一年十二月五日到達該處「備詢」或「不
    提示相關資料」，為違規事實之不同階段行為，且稅捐稽徵
    法第三十條亦分有前、後段規定，而課予受調查人不同之責
    任義務，是前揭違章事實之記載並非明確。況原告縱有未於
    指定期日到達指定地點備詢之事實，亦與被告所引據同法第
    四十六條第一項之違規構成要件不符，其處分當屬違法。
三、另台中市稅捐稽徵處九十一年十一月廿七日中市稅商字第○
    九一一一○三四七九號函僅籠統指稱「為稽徵業務需要」等
    語，惟稽徵業務範圍廣泛，其究係指「營業稅」或「房屋稅
    」需要？且其要求提示房屋租賃契約之目的為何亦不明確，
    無法使人有一目了然之瞭解與認識，並非如訴願決定理由所
    指稱「為核課該檳榔營業稅」。是上開函文之實體顯有不明
    確之瑕疵存在而屬違法，並已構成使無義務人被課予義務之
    濫用權力違法。更何況原告業已遵照該函，據以併同該處九
    十一年十一月廿六日中市稅財字第○九一一二○一一一二號
    有關查課營業用房屋稅函文，於同年十二月廿三日以書面提
    示相關之課稅資料略謂：「該房屋店面九十一年八月十日起
    出借友人陳美蓉君設置冷藏櫃，並未提供任何公司行號營業
    使用。」等語，該資料正符合訴願決定書理由中所載「以查
    明承租人身分」之需要。顯然台中市稅捐稽徵處未就原告上
    開所提示之課稅資料詳加審查，亦未將該課稅資料隨同業務
    移撥轉交被告，因而造成原告不利結果，則豈有由原告承擔
    之理？又依行政程序法第四十三條規定，行政機關為處分或
    其他行為，應斟酌全部陳述與調查事實及證據之結果，依論
    理及經驗法則判斷事實之真偽，並將其決定及理由告知當事
    人。被告就本件未加審查或為必要之調查，竟僅憑台中市稅
    捐稽徵處作成之違章案件移辦單，逕行作成行政處分，殊嫌
    率斷。
四、末按本件被告裁處原告三千元罰鍰，已對原告受憲法保障之
    財產權發生限制或剝奪之不利效果，依行政程序法第三十九
    條及第一百零二條規定，被告於作成系爭裁罰處分之前，本
    應給予原告陳述意見之機會，以維終局決定認事用法之正確
    性，俾達成藉正當法律程序保障人民權利之目的。惟被告作
    成本件原處分，係以台中市稅捐稽徵處所作成之違章案件移
    辦單為其依據，並未親自調查並聽取原告之說明，亦未通知
    原告並給予陳述意見之機會，其認定原告違規事實之採證，
    即有未經踐行合法正當程序之瑕疵，自屬違法。
貳、被告答辯意旨略以：原告九十一年將其所有台中市○區○村
    路○段八○二號一樓房屋出租予未申請營業登記之梅記檳榔
    攤，台中市稅捐稽徵處為調查課稅資料，乃依稅捐稽徵法第
    三十條向原告進行調查，分別於九十一年十一月十二日及廿
    七日以中市稅商字第○九一一一○三○○一號及第○九一一
    一○三四七九號函通知原告於同年十一月十八日及十二月五
    日提示前開房屋之租賃合約書至該處備詢，該通知函於同年
    十一月十三日及廿八日送達，有送達證書可稽。原告拒不提
    示有關課稅資料、文件，違章事證明確，該處乃於同年十二
    月九日作成違章案件移由被告審理裁罰（營業稅業務於九十
    二年一月一日起由被告承受），原處罰鍰三千元，並無違誤
    。至原告訴稱因居住台北無法排開工作，除向該處陳處長申
    訴不便民外，並於九十一年十二月廿三日以書面提供相關課
    稅資料等語，按原告該函係回覆台中市稅捐稽徵處同年十一
    月廿六日中市稅財字第○九一一二○一一一二號函以申請重
    行計算房屋稅，核與本件無關，原告所訴並無足採。
    理  由
一、本件原告經台中市稅捐稽徵處以九十一年十一月廿七日中市
    稅商字第0000000000號函知於同年十二月五日提
    示有關課稅資料及文件並至該處備詢，惟其未依限提示，經
    移由被告審理結果，認原告拒不提示有關課稅資料及文件，
    依稅捐稽徵法第四十六條第一項規定，裁處原告罰鍰三千元
    。原告不服，循序提起本件行政訴訟。訴稱如事實欄所載。
二、按「稅捐稽徵機關或財政部賦稅署指定之調查人員，為調查
    課稅資料，得向有關機關、團體或個人進行調查，要求提示
    有關文件，或通知納稅義務人，到達其辦公處所備詢，被調
    查者不得拒絕。」、「拒絕稅捐稽徵機關或財政部賦稅署指
    定之調查人員調查，或拒不提示有關課稅資料、文件者，處
    新台幣三千元以上三萬元以下罰鍰。納稅義務人經稅捐稽徵
    機關或財政部賦稅署指定之調查人員通知到達備詢，納稅義
    務人本人或受委任之合法代理人，如無正當理由而拒不到達
    備詢者，處新台幣三千元以下罰鍰。」分別為稅捐稽徵法第
    三十條第一項及第四十六條所明定。此為稅捐稽徵機關對於
    稅捐發生之構成要件之事實、主體、客體及歸屬等事項，有
    調查與認定之必要，納稅義務人及關係人有檢具相關資料，
    接受調查人員調查或諮詢之義務，如有違反，得課予罰鍰。
三、經查，台中市稅捐稽徵處以原告九十一年將其所有台中市○
    區○村路○段八○二號一樓房屋出租予未申請營業登記之梅
    記檳榔攤，為調查課稅資料，依稅捐稽徵法第三十條規定向
    原告進行調查，先後於九十一年十一月十二日及廿七日以中
    市稅商字第○九一一一○三○○一號及第○九一一一○三四
    七九號函通知原告於同年十一月十八日及十二月五日，提示
    前開房屋之租賃合約書至該處備詢，該二通知函分別於同年
    十一月十三日及廿八日送達於原告，有該二函件及二紙送達
    證書附卷可稽（原處分卷二至五頁）。惟原告二次均未按期
    到場，亦未提示相關資料至該處，如無資料亦可到場說明實
    際情形，由稽查人員依其說明予調查，又無因不可避之事由
    或其他特殊事故等正當理由，事先向該處承辦人員申請展期
    ，是被告（營業稅業務於九十二年一月一日起由被告承受）
    以原告拒不提示有關課稅資料、文件備查，違章事證明確，
    依稅捐稽徵法第四十六條第一項規定，裁處原告罰鍰三千元
    ，自屬有據，此並不違反原告指稱之稅捐稽徵法第四十六條
    及行政程序法第五條、第九十六條第一項之規定。
四、原告雖稱其於九十年七月十七日遷入台北市○○○路一九九
    巷十二號四樓，而台中市稅捐稽徵處九十一年十一月十二日
    中市稅商字第○九一一一○三○○一號係函送台北市○○○
    路一九九巷十六弄十五號四樓，二地址分屬緊臨並各自獨立
    出入口之社區，管理委員會亦不同，該通知經後者之管理委
    員會簽收再轉通知原告取件，故有延誤，並提出戶口名簿一
    件為證。然查，原告雖於九十年七月十七日設籍台北市○○
    ○路一九九巷十二號四樓，台中市稅捐稽徵處上開二函件均
    送台北市○○○路一九九巷十六弄十五號四樓，惟均經大樓
    管理員代收，本件原告向被告申請復查、提起訴願至向本院
    起訴時，相關文件均載明其住址為台北市○○○路一九九巷
    十六弄十五號四樓，足認原告居住於該址，又原告於九十五
    年三月六日行政訴訟準備狀前均未主張此節，是原告雖於九
    十年七月十七日設籍台北市○○○路一九九巷十二號四樓，
    台中市稅捐稽徵處上開二函件按原告居住處地址送達，自屬
    合法，亦難認此函件因送達至原告非居住處，致輾轉遞交，
    而有遲誤交付原告之情形。原告上開主張，自不足採。
五、次查，台中市稅捐稽徵處上開中市稅商字第○九一一一○三
    ○○一號及第0000000000號二通知函，均明確載
    明原告應攜其所有坐落台中市○區○村路○段八○二號一樓
    房屋出租（梅記檳榔攤）之租賃契約至該處工商稅課第一股
    第三服務區說明，如本人因故不能前來，請檢附委託書委託
    代理人前來說明等語。又原告雖居住於台北市，台中市稅捐
    稽徵處位於台中市，惟現今二地交通便利，班車密集，二、
    三小時車程可達，此為一般事理，原告收受該處上開二函件
    ，均有五日至七日期間，可供原告準備相關資料或到場說明
    ，亦可委託代理人到場。另稅捐稽徵機關對於課稅之事實、
    要件及應歸屬何種稅目及稅率等事項，須經一定調查程序方
    能得知，是其通知納稅義務人提供資料時，並不以註明所調
    查之事項屬於何種稅目為必要，原告謂該處之通知函不便民
    及未載明所調查之稅目，難謂有據。
六、至原告稱其於九十一年十二月廿三日以書面提供相關課稅資
    料乙節，按原告該函（同卷廿一頁）係回覆台中市稅捐稽徵
    處同年十一月廿六日中市稅財字第○九一一二○一一一二號
    函以申請重行計算房屋稅，該函雖說明台中市○區○村路○
    段八○二號一樓店面並未出租，僅出借友人放置冷藏櫃，惟
    此係原告說明函，亦未附任何相關事證（如第三人出具之證
    明書），因台中市稅捐稽徵處上開中市稅商字第○九一一一
    ○三○○一號及第0000000000號二通知函，係要
    求原告攜租賃契約及到場說明，原告如認上開店面並未出租
    他人，亦應到場向稽查人員說明，此說明亦屬納稅義務人提
    供資料之一，再由稽查人員依原告到場說明之情形再作調查
    ，是原告九十一年十二月廿三日書面說明，難認對於台中市
    稅捐稽徵處中市稅商字第○九一一一○三○○一號及第00
    00000000號二通知函，已提示相關課稅資料及文件
    。
七、至原告請求本院傳訊台中市稅捐稽徵處處長陳守信到庭，以
    資證明原告於收受該處九十一年十一月廿六日中市稅財字第
    ○九一一二○一一一二號函後，曾以電話向其申訴該處不便
    民外，並將本件該處要求原告到場提供「租賃合約」改「書
    面」提供房屋之使用人身分（即原告九十一年十二月廿三日
    書面函），併同該處上開函件之房屋稅核課案乙節。按原告
    於收受台中市稅捐稽徵處以九十一年十一月廿七日中市稅商
    字第0000000000號函後，即應依該函指示按期到
    場向該處承辦人員供資料，亦可委託代理人到場，該函亦未
    有不便民之情事，另原告九十一年十二月廿三日書面不得為
    本件之課稅資料及文件，有如上述，原告如有正當理由或其
    他不可避之事故，或無代理人可資委託，致不能到場，則應
    向該處承辦人員（該函上記載有聯絡人及電話）申請展期，
    原告未此為之，僅向台中市稅捐稽徵處處長陳守信電話申訴
    上開事項，難認其得解免其對於該處九十一年十一月廿七日
    中市稅商字第0000000000號通知函所示之義務，
    是該處處長陳守信縱使到庭證述上情，亦不得為原告有利之
    論據，核無傳訊必要。
八、再查，本件原告違章事實依前開事證，客觀上明白足以確認
    ，被告作成原處分前，依行政程序法第一百零三條第五款之
    規定，得不給予通知原告陳述意見之機會，又本件原處分亦
    記載違章事實及相關證據，均無原告所指稱有違同法第三十
    九條、第四十三條及第一百零二條之規定。
九、綜上所陳，本件被告以原告拒不提示有關課稅資料及文件，
    依稅捐稽徵法第四十六條第一項規定，裁處原告罰鍰最低數
    額三千元，依首開規定，均無違誤，訴願決定予以維持，亦
    無不合，原告請求撤銷復查決定及訴願決定，為無理由，其
    訴應予駁回。另依兩造到庭所述各節及卷內資料其事證已臻
    明確，本院亦認並無經言詞辯論之必要，爰不經言詞辯論而
    判決之，另原告其他陳述，與本件判決結果不生影響，爰不
    一一論述，均併予敘明。
據上論結，本件原告之訴為無理由，依行政訴訟法第二百三十三
條第一項、第二百三十六條、第一百九十五條第一項後段、第九
十八條第三項前段，判決如主文。
中    華    民    國    95    年    3     月    30    日
                    第三庭  法官  許  武  峰
以上正本證明與原本無異。
如不服本判決，應於判決送達後20日內，以本訴訟事件所涉及之
法律見解具有原則性者，始得向本院提出上訴狀並表明上訴理由
，經最高行政法院許可，否則不得上訴；如於本判決宣示後送達
前提起上訴者，應於判決送達後20日內補提上訴理由書（均應依
對造人數提出繕本）。
提起上訴應預繳送達用雙掛號郵票390元（34元及5元郵票各10份
)。
中    華    民    國    95    年     4    月     4    日
                         書記官   陳  鼎  鈞


司法院資訊處製作；財團法人民間司法改革基金會備份。
